【裁判字號】    89,台上,7546
【裁判日期】    891214
【裁判案由】    貪污
【裁判全文】
最高法院刑事判決                              八十九年度台上字第七五四六號
    上  訴  人  甲○○
右上訴人因貪污案件，不服台灣高等法院高雄分院中華民國八十八年九月十六日第二
審更審判決（八十八年度重上更(五)字第二八號，起訴案號：台灣屏東地方法院檢察署
八十年度偵字第五五六號），提起上訴，本院判決如左：
    主  文
原判決撤銷，發回台灣高等法院高雄分院。
    理  由
本件原判決認定上訴人甲○○自民國七十九年四月一日起，在屏東縣屏東市（以下簡
稱屏東市）市立殯儀館擔任幹事，負責收繳民眾使用殯儀館之火葬、奠儀堂（含停棺
）、遺體冷凍（含洗化）等設施之有關規費，並填發、結算規費繳納通知書及製作規
費收入日報表等職務，係依據法令從事公務之人員，其於擔任上開職務時，明知喪家
使用殯儀館上述殮葬設備，係由其依使用項目核算金額後，再依規定填發複寫式「規
費繳納通知書」四聯單，並以其中第二聯向喪家收取核算之應繳規費，其餘之一、三
、四聯單據及所收取之規費金額，依台灣省鄉鎮市會計制度有關規定，應於翌日繳存
設於屏東市第一信用合作社或台灣銀行屏東分行之公庫專戶入帳後，由其取回第四聯
單據，憑以填載及製作於其職務上掌管之規費收入日報表，呈轉市長核閱，詎甲○○
竟基於意圖為自己不法所有之概括犯意，自七十九年十一月十九日起至同年十二月六
日止，先後利用其經辦民眾前往殯儀館為家屬辦理喪葬事宜使用該館上開設備，於收
取民眾繳交使用規費後，在填發規費繳納通知書之四聯單上，將第一、三、四聯上之
日期欄，予以空白，而僅在第二聯上記載民眾繳款日期，交由喪家收執，並以多報少
方式（例如：該日向民眾收取規費共五筆，惟由日報表上僅報三筆，將其餘二筆規費
侵占入己），變易持有為所有之意思，而將之侵占入己，先後於七十九年十一月十九
日、十一月二十日、十一月二十一日、十一月二十二日、十一月二十三日、十一月二
十四日、十一月二十六日、十一月二十七日、十一月二十八日、十一月二十九日、十
二月一日、十二月三日、十二月四日、十二月五日、十二月六日先後侵占如原判決附
表編號一至六十五項共九十八筆規費，合計新台幣（下同）二十萬一千三百元（起訴
書誤載為二十萬二千五百元），挪作私用。迨同年十二月六日下午，該市公所主計稽
核人員赴屏東市立殯儀館作例行業務檢查時，甲○○因見事發，始於同年月七日、十
五日分別將前述規費繳納通知書第一、三、四聯上其所預留之收款日期欄或倒填收款
日期（參見原判決附表編號一至九號）為繳庫之前一日，或仍予以空白，並自行籌湊
款項（其中編號一至六號計十三筆，於同年十一月十九日收取之規費金額共二萬一千
六百元部分，已先於同年十二月四日、六日分別繳交公庫）分別繳交上開公庫（均詳
如原判決附表所載），再據以製作不實之規費收入日報表，呈交屏東市長審核，足以
生損害於屏東市公所對於公文書及公庫應收規費款項管理之正確性等情，因而撤銷第
一審之判決，改判論處上訴人連續依據法令從事公務之人員，侵占公用財物罪刑，固
非無見。
惟查：（一）、本件起訴係指上訴人自七十九年十一月十九日起至十二月六日止，將
所收取民眾繳交之規費悉數中飽私囊侵吞挪作私用，而原判決事實則先認定上訴人係
「以多報少方式方式（例如：該日向民眾收取規費共五筆，惟由日報表上僅報三筆，
將其餘二筆規費侵占入己），變易持有為所有之意思，而將之侵占入己」，嗣認定先
後於七十九年十一月十九日至十二月六日侵占如其附表之九十八筆規費，而觀之其附
表所載該九十八筆規費收據編號均係前後相接，且依卷內資料，上訴人及證人潘嘉文
、劉丁霖等之供述，該九十八筆係上開時間內全部收取之規費，而未依規定於收取後
翌日繳庫者，是以，原判決自係認定上訴人於上開時間內將所收取之款項全部侵占入
己。又其於理由中先說明「並以多報少方式變易持有為所有之意思，挪用規費之公款
至為灼然。」（原判決第五面第八、九行，第十面第六、七行），嗣又說明上訴人將
所收取款未依規定於收取翌日繳交，而分別遲延至同年十二月四、六、七、十五日始
補繳，而認係其私自花用（原判決第八面理由第二之第４），究認上訴人就上開所收
之款項有不法所有之意圖，係因未依規定繳交？抑或以多報少方式？其事實之認定及
理由之說明，均有前後矛盾之違法。又原判決於理由中說明上訴人係分別遲延至同年
十二月四、六、七、十五日始將所收取之款項補繳入庫，但其附表編號三十九至五十
七止，卻載係七十九年十一月十五日補繳入庫，至收款日在後補繳入庫在前，亦有疏
漏。（二）、上訴人始終否認有侵占挪用上開款項，辯稱於收取規費後，須再製作規
費收入日報表，方能將所收規費送交公庫，於未及製作規費日報表將規費繳庫前，其
均將所收規費暫置於辦公室之鐵櫃內，未曾擅自挪用及偽造文書云云。而依卷內資料
及證人潘嘉文、林萬根、劉丁霖之證述，係於七十九年十二月六日前往抽查，發現自
同年十一月二十日起至該日所收取之如原判決附表編號七至六十五號共八十三筆之款
項未依規定於翌日繳庫，嗣發現同年十一月十九日所收取之十三筆款項（即原判決附
表編號一至六號）遲至同年十二月三日及五日始分別繳入，乃認上訴人係以偽填各筆
之規費繳納通知書之第一、三、四聯之繳款日期方式，而侵占該九十八筆款項。然上
訴人於第一審即具狀稱，自其調任後所有規費均累積數日再報繳，並請調閱其自七十
八年八月一日起之報繳資料，及傳訊前任人員是否也累積數日再報（一審卷第六十五
頁）。而依卷附之各項殯葬業務規費收入日報表（外放之證物袋內，該日報表僅七十
九年十月一日起至同年十二月十五日止），其僅列有申請人姓名、繳款單號碼及各項
費用，並無繳款日期，觀之該繳款號碼均係前後相連，似每筆收取款項均有入庫。而
將該日報表與另外放之火葬場受理殮葬登記冊三冊上所載繳款日期及繳款單號碼核對
，以七十九年十一月該月，其中繳款單號碼三七六號係十月二十三日收取，於十一月
一日報繳入庫，第三七九號係十月二十六日收取，於十一月二日報繳，三八四號係十
月二十六日收取，於十一月三日報繳，第三九○號係十月二十九日收取，於十一月四
日報繳，第三九三號係十月二十八日收取，於十一月六日報繳，第四○五號係十一月
一日收取，於同月八日報繳，第四三五號係十一月六日收取，於同月十九日報繳，第
四五二號係十一月十一日收取，於同月二十五日報繳，第四七一號係十一月十九日收
取，於十二月一日報繳，依上，每筆收取款項似均有報繳入庫，但均有遲延情形，遲
延少者數天，多者十多天，似與上訴人所稱均累積數日再報繳相符。而本件證人潘嘉
文、林萬根等人係於十二月六日前往抽查，發現有十一月二十日起之收入均尚未依規
定報繳，則係遲延十四日至一日，此遲延情形似與上開已報繳入庫有遲延情形相同，
則如何能僅以此次經抽查而有遲延入庫即認其係有侵占挪用之主觀犯意？其以前雖亦
有遲延報繳但確均有報繳入庫，何以不足以為其並未有侵占之意思之有利認定？究其
上開所辯，其前任亦係累積數日再報繳，是否實情？其遲延報繳究僅係違反作業規定
及上級未嚴格要求所致，抑確有不法所有之意圖？又抽查時究係僅四聯單被帶走，抑
或連同相關登記冊全帶走？此與認定上訴人於六日抽查後何以至十五日始全部補繳至
有關係。證人林萬根、劉丁霖所證不同（原審更(二)卷第六十六、八十三頁），原判決
採信林萬根之證詞而為不利上訴人之認定，但何以取林萬根而捨劉丁霖證詞？而上訴
人所辯於同月十四日經堅持取回全部資料，始能製表繳庫有無證據？凡此，原判決未
細心勾稽，詳為說明調查，已有證據調查未盡及理由不備之違法。（三）、原判決以
證人林萬根曾證，上訴人是逐日以少報的方式侵占部分款項（原判決第六面第十三至
十五行），乃認上訴人係以「以多報少之方式，從中侵占入己，亦彰彰明甚」（原判
決第五面第八、九行，第十面第五、六行），又以「承辦人收款未於翌日繳庫，是否
成立侵占公有財物罪，依其是否有不法所有之意圖而定，其收取後，未依規定之期限
繳庫，其超過期限之久暫僅為供判斷是否有不法所有之意圖之參考而已，並非絕對之
標準，且在行政作業實務上，法令規定應於翌日繳納，而實際執行時，因工作人員之
怠惰等因素或有拖延，而上級主管亦不嚴格要求悉依規定者並非少見，本件如前所述
，被告對收取之款項有不法所有之意圖而侵占入己已明」（原判決第十面倒數第三行
起至第十一面第三行止）。然卷附之規費收入日報表上繳款號碼均係前後相連，此是
否不足以證明上訴人所辯，其均有報繳入庫？又證人林萬根上開所證根據何在？原判
決均未詳為說明，即採林萬根之上開證詞，而認上訴人係以多報少而為不利之認定，
自有理由不備之違法。（四）、所謂在偵查中自白，乃被告對自己犯罪事實之全部或
一部之供述之謂，被告所供述者，不必限於構成要件該當事實，即除供述構成要件該
當事實之外，另外主張違法阻卻事由或責任阻卻事由，猶不失為自白。又行為後法律
有變更者，適用裁判時之法律，但裁判前之法律有利於行為人者，適用最有利於行為
人之法律，刑法第二條第一項定有明文。此項從新從輕原則，於比較時，自應就罪刑
有關法定加重、減輕原因等一切情形，綜其全部之結果，而為比較，再適用最有利於
行為人之法律。上訴人行為後，貪污治罪條例已先後於八十一年七月十七日、八十五
年十月二十三日修正公布，其中第四條第一項第一款（即行為時戡亂時期貪污治罪條
例第四條第一款）之侵占公用財物罪，其法定刑，已從十年以上有期徒刑，得併科三
百萬元以下罰金，修正為十年以上有期徒刑，得併科新臺幣一億元以下罰金，雖以行
為時法，有利於上訴人。但同條例第八條第二項前段（即行為時法第九條前段）關於
減輕之規定，亦由「在偵查中自白者，得減輕其刑」，修正為「在偵查中自白者，如
有所得並自動繳交全部所得財物者，減輕其刑」。本件原判決事實認定上訴人係侵占
上開九十八筆款項，於理由中則以上訴人對該九十八筆款項均係其收取而未於規定時
間內解繳公庫等情，業經其於屏東縣調查站及原審審理中供認不諱（原判決第四面倒
數第六至五行），則能否僅以其否認侵占，辯稱將款項放在辦公室鐵櫃內，即認其未
自白，非無審酌之餘地。又原判決認定上訴人已自動繳交全部所得財物，如合於上開
自白規定時，因裁判時法有法定之必減輕事由，經減輕結果，自以裁判時法，最有利
於上訴人。則上訴人是否合於上開在偵查中自白，減輕其刑之規定，原判決未予斟酌
，即遽依行為時法裁判，自嫌速斷。上訴意旨指摘原判決不當，為有理由，應認原判
決仍有撤銷發回之原因。
據上論結，應依刑事訴訟法第三百九十七條、第四百零一條，判決如主文。
中      華      民      國    八十九    年     十二     月     十四     日
                              最高法院刑事第二庭
                                  審判長法官  莊  來  成
                                        法官  呂  潮  澤
                                        法官  謝  俊  雄
                                        法官  白  文  漳
                                        法官  蘇  振  堂
      右正本證明與原本無異
                                              書  記  官
中      華      民      國    八十九    年     十二     月    二十一    日


司法院資訊處製作；財團法人民間司法改革基金會備份。
